臺灣臺北地方法院民事判決　　　　　　　 96年度訴字第991號
　　原　　　告　甲○○
　　被　　　告　乙○○
上列當事人間請求返還借款事件，本院於民國九十六年四月四日
言詞辯論終結，判決如下：
    主  文
原告之訴及假執行之聲請均駁回。
訴訟費用由原告負擔。
    事實及理由
壹、程序方面：按訴狀送達後，原告不得將原訴變更，但擴張或
    減縮應受判決事項之聲明者，不在此限，民事訴訟法第二百
    五十五條第一項第三款定有明文。查本件原告起訴原請求：
    「一、被告應返還原告新台幣（下同）九十五萬元，及自八
    十六年八月一日起至清償日止，按年息百分之五計算之利息
    。二、原告願供擔保，請准宣告假執行」嗣於九十六年四月
    四日言詞辯論期日當庭，縮減聲明請求金額為「一、被告應
    返還原告九十四萬七千元，及自八十六年八月一日起至清償
    日止，按年息百分之五計算之利息。二、原告願供擔保，請
    准宣告假執行」，核原告所為，雖屬訴之變更追加，惟僅減
    縮應受判決事項之聲明，依民事訴訟法第二百五十五條第一
    項第三款之規定，應予准許，合先敘明。
貳、原告起訴主張：緣被告乙○○於民國八十五年七月五日向原
    告借款九十五萬元，約定清償期限為八十六年七月三十一日
    ，立有「借貸契約書」並開立本票為證，借貸契約書尚經本
    院公證處認證。詎被告屆期不為清償，屢經催討亦無效果，
    爰以九十五年度促字第四五一０四號支付命令命被告給付九
    十五萬元，被告於法定期間內提出異議，原告即以支付命令
    視為起訴，依消費借貸法律關係請求被告返還借款等語。並
    聲明：「一、被告應返還原告九十四萬七千元，及自八十六
    年八月一日起至清償日止，按年息百分之五計算之利息。二
    、原告願供擔保，請准宣告假執行。」。
參、被告則以：借貸關係是與訴外人劉邦成立，債務亦已對訴外
    人劉邦清償完畢，並無從原告處拿到任何金錢，系爭支票亦
    未曾兌現等語，資為抗辯，並請求駁回原告之訴及其假執行
    之請求；如受不利之判決，願供擔保免予假執行。
肆、得心證之理由：本件原告起訴主張被告向其借款九十五萬元
    ，並已代原告繳納三千元之保險費，尚有九十四萬七千元之
    借款未返還；被告則以兩造間並無借貸關係，其並未取得該
    九十五萬元借款等語，資為抗辯；是本件之爭點厥為兩造間
    之借貸關係是否存在？按當事人主張有金錢借貸關係存在，
    須就其發生所須具備之特別要件即金錢之交付及借貸意思表
    示互相一致負舉證之責任；且消費借貸為要物契約，其乃因
    金錢或其他代替物之交付而生效力，故未交付金錢或其他代
    替物，借貸契約自屬尚未發生效力，迭經最高法院著有八十
    一年台上字第二三七二號判決、八十年台上字第一二六七號
    判決可資參照；查本件原告主張被告向其借款尚有九十四萬
    七千元未返還，固據提出經認證之借貸合約書一份在卷為憑
    ；惟查兩造於本院公證處所簽訂借貸合約時，由原告簽發交
    付予被告票據號碼：一三三五二六號，面額九十五萬元之支
    票，實際上並未兌現等情，有本院依職權函請中和地區農會
    查覆資料一份可資為證，足見原告並未實際交付借款予被告
    堪可認定；至於原告雖另主張系爭九十五年萬元有些是工程
    款，有些是借給被告之現金，依民法第四百七十四條第二項
    規定，仍得成立消費借貸契約云云；惟按原告就此對其有利
    之事實，除未舉證以實其說外，且查民法第四百七十四條第
    二項之規定，係於八十八年四月二十一日修正公布，而觀之
    原告所提出之前開公證書（含所附借貸契約），係發生於八
    十五年七月間，斯時，民法有關消費借貸之契約，並無准許
    當事人之一方對他方負有金錢或代替物之給付義務時，得以
    之約定為消費借貸之標的；徵按，民法債編施行前發生之債
    ，除本施行法有特別規定外，不適用民法債編之規定；其在
    修正施行前發生者，除本施行法有特別規定外，亦不適用修
    正施行後之規定，此為民法債編施行法第一條所明定，則原
    告對於民法第四百七十四條第二項之修正條文，於修正前所
    發生之借貸關係，自仍應遵守消費借貸契約為要物契約之要
    求，從而，依前揭說明，本件借貸契約尚未生效，原告依據
    前揭借貸契約請求被告給付九十四萬七千元，及自八十六年
    八月一日起至清償日止，按年息百分之五計算之利息，自屬
    無理由，應予以駁回。又原告之訴既經駁回，則其假執行之
    聲請亦失所附麗，應併予駁回。
伍、本件判決之基礎已臻明確，兩造其餘攻擊防禦方法及舉證，
    核與判決無影響，毋庸一一論列，併此敘明。
陸、訴訟費用負擔之依據：民事訴訟法第七十八條。
中　　華　　民　　國　九十六　年　  四  　月  二十七  日
                  民事第五庭    法　官　蔡世祺
以上正本係照原本作成。
如對本判決上訴，須於判決送達後二十日內向本院提出上訴狀。
中　　華　　民　　國　九十六　年　  四  　月  二十七  日
                                書記官  黃媚鵑
